【裁判字號】    99,上更(一),45
【裁判日期】    990526
【裁判案由】    毒品危害防制條例
【裁判全文】
臺灣高等法院臺中分院刑事判決        99年度上更(一)字第45號
上  訴  人
即  被  告  乙○○
選任辯護人  朱浩萍律師
上列上訴人因毒品危害防制條例案件，不服臺灣臺中地方法院95
年度訴字第2833號中華民國96年4月13日第一審判決（起訴案號
：臺灣臺中地方法院檢察署95年度偵字第16442號），提起上訴
，經本院判決後，經最高法院發回更審，本院判決如下：
    主  文
一原判決撤銷。
二乙○○連續轉讓第一級毒品，累犯，處有期徒刑壹年貳月，減
  為有期徒刑柒月，扣案之研磨缽壹個、研磨杵壹支均沒收；又
  轉讓第一級毒品，累犯，處有期徒刑壹年，減為有期徒刑陸月
  ，扣案之研磨缽壹個、研磨杵壹支均沒收；又販賣第一級毒品
  ，累犯，處有期徒刑拾伍年肆月，扣案之研磨缽壹個、研磨杵
  壹支均沒收之，販賣第一級毒品所得新臺幣壹仟伍佰元沒收，
  如全部或一部不能沒收時，以其財產抵償之；又販賣第一級毒
  品，未遂，累犯，處有期徒刑拾貳年，扣案之海洛因壹包（淨
  重零點伍參公克）沒收銷燬之，其外包壹只（重零點肆玖公克
  ）、研磨缽壹個、研磨杵壹支及NOKIA廠牌行動電話壹具（不
  含0000000000號SIM卡）均沒收，販賣第一級毒品所得新臺幣
  壹仟元沒收，如全部或一部不能沒收時，以其財產抵償之。應
  執行有期徒刑拾捌年，扣案之海洛因壹包（淨重零點伍參公克
  ）沒收銷燬之，其外包壹只（重零點肆玖公克）、研磨缽壹個
  、研磨杵壹支，及NOKIA廠牌行動電話壹具（不含0000000000
  號SIM卡）均沒收之，販賣第一級毒品所得新臺幣貳仟伍佰元
  沒收，如全部或一部不能沒收時，以其財產抵償之。
三被訴於民國九十五年七月二十六日販賣第一級毒品部分，無罪
  。
    事  實
一、乙○○前曾於民國92年間，因施用毒品案件，經臺灣彰化地
    方法院以92年度彰簡字第103號判決判處有期徒刑5月確定，
    於93年5月19日易科罰金執行完畢。詎仍不知悔改，明知海
    洛因係毒品危害防制條例第2條第2項第1款所管制之第一級
    毒品，不得非法持有、轉讓及販賣，竟分別為下列不法行為
    ：
  (一)基於轉讓第一級毒品之概括犯意，先後於95年4月間某日、
    同年6月間某日，分別在其位於彰化市某處之租屋處內及臺
    中市○○○街25號10樓之11住處等處，無償轉讓海洛因可供
    以摻入香菸方式施用1次之劑量（價值約新臺幣【下同】5百
    元，不能證明淨重5公克以上）予其表哥丙○○施用各1次。
    又另行基於轉讓第一級毒品之犯意，於95年7月間某日，在
    其位於臺中市○○○街25號10樓之11住處，無償轉讓海洛因
    可供以摻入香菸方式施用1次之劑量（價值約5百元，不能證
    明淨重5公克以上）予其表哥丙○○施用1次。
  (二)基於意圖營利，販賣第一級毒品海洛因之犯意，於95年7月1
    7日12時41分，於戊○○以其持用0000000000號電話撥打乙○○持用之0000000000號（門號、行動電話機具均不能證明
    為乙○○所有）聯絡購買毒品海洛因事宜後，於當日13時30
    分許，在位於臺中市○○○路○段226號前之中山汽車駕訓班
    附近，乙○○以1包1千5百元之代價，販賣第一級毒品海洛
    因1包予戊○○1次。戊○○購得毒品後，擬攜至中山汽車駕
    訓班內施用時，即為海岸巡防署中部巡防局臺中機動查緝隊
    （下稱海巡署臺中機動查緝隊）人員當場查獲，並扣得其甫
    購得之海洛因1包（淨重0.28公克、空包裝重0.37公克）。
  (三)另基於意圖營利，販賣第一級毒品海洛因之犯意，於95年7
    月24日18時13分許，於己○○以其持用0000000000號電話撥
    打乙○○持用之0000000000號（門號非乙○○所有，該門號
    係插入其所有扣案之NOKIA廠牌行動電話內使用）聯絡購買
    毒品海洛因事宜後，於當日18時13分後之某時，約定在臺中
    市○○路與大慶街口前，乙○○欲以1包1千元之代價販賣毒
    品與己○○，並先向己○○收取1千元後離開，己○○停留
    原處等候，惟於己○○在該處等待乙○○交付毒品海洛因時
    ，即為海巡署臺中機動查緝隊人員當場查獲，乙○○該次販
    賣毒品行為，因尚未交付毒品海洛因而販賣未得逞。
    嗣於95年7月26日15時46分許，為臺中市警察局第二分局、
    海巡署臺中機動查緝隊人員循線於臺中市○○○街25號10樓
    之11查獲乙○○，並扣得其所有之第一級毒品海洛因1包（
    淨重0.53公克）、其外包1只（重0.49公克）及其所有供上
    開各次轉讓與販賣第一級毒品既、未遂用之研磨缽1個、研
    磨杵1支，販賣第一級毒品未遂用之NOKIA廠牌行動電話1具
    （插有0000000000號SIM卡）。
二、案經臺灣臺中地方法院檢察署檢察官指揮臺中市警察局第二
    分局及海巡署臺中機動查緝隊報請臺灣臺中地方法院檢察署
    檢察官偵查起訴。
    理  由
一、證據能力
  (一)按被告以外之人於偵查中向檢察官所為陳述，除顯有不可信
    之情況者外，得為證據，此於刑事訴訟法第159條之1第2項
    定有明文。蓋因檢察官與法官同為司法官署，且檢察官代表
    國家偵查犯罪，依法有訊問被告、證人及鑑定人之權力，且
    須對被告有利、不利之情形均應注意，況徵諸實務運作，檢
    察官實施刑事偵查程式，亦能恪遵法定程式之要求，不致有
    違法取證情事，且可信度極高，是被告以外之人前於偵查中
    已具結而為證述，除反對該項供述得具有證據能力之一方，
    已釋明「顯有不可信之情況」之理由外，不宜以該證人未能
    於審判中接受他造之反對詰問為由，即遽指該證人於偵查中
    之陳述不具證據能力，方符前揭法條之立法意旨。又所謂「
    顯有不可信之情況」，係指陳述是否出於供述者之真意，有
    無違法取供情事之信用性而言，故應就偵查筆錄製作之原因
    、過程及其功能等加以觀察其信用性，據以判斷該項陳述是
    否有顯不可信之情況，並非對其陳述內容之證明力如何加以
    論斷，最高法院94年度臺上字第629號判決參照。本件證人
    戊○○於檢察官偵查時已經具結作證，被告及辯護人亦均未
    指摘檢察官在為上開偵訊時，有任何不法取供之情形，客觀
    上並無顯不可信之情況。雖被告之辯護人以證人戊○○於偵
    查中之證詞，未經交互詰問，認無證據能力（見本院卷第10
    3頁），惟按詰問權係指訴訟上當事人有在審判庭輪流盤問
    證人，以求發現真實，辨明供述證據真偽之權利；此與證據
    能力係指符合法律所規定之證據適格，而得成為證明犯罪事
    實存在與否之證據資格，性質上並非相同。偵查中檢察官為
    蒐集被告犯罪證據，訊問證人旨在確認被告嫌疑之有無及內
    容，與審判期日透過當事人之攻防，調查證人以認定事實之
    性質及目的，尚屬有別。偵查中訊問證人，法無明文必須傳
    喚被告使其在場，故刑事訴訟法第248條第1項前段雖規定：
    「如被告在場者，被告得親自詰問」，事實上亦難期被告有
    於偵查中行使詰問權之機會。此項未經被告詰問之被告以外
    之人於偵查中向檢察官所為之陳述，依刑事訴訟法第159條
    之1第2項之規定，原則上屬於法律規定為有證據能力之傳聞
    證據，於例外顯有不可信之情況，始否定其得為證據。是得
    為證據之被告以外之人於偵查中所為之陳述，因其陳述未經
    被告詰問，應認屬於未經合法調查之證據，非為無證據能力
    ，而禁止證據之使用。此項詰問權之欠缺，非不得於審判中
    由被告行使以補正，而完足為經合法調查之證據（最高法院
    97年度臺上字第356、96年度臺上字第3923號判決意旨參照
    ）。查原審於96年3月21日審判期日、本院前審於96年12月4
    日審判期日、本院於99年4月28日、99年5月12日審判期日，
    將該供述證據提示並告以要旨，使檢察官、被告、選任辯護
    人有辯論之機會，而踐行合法調查證據程序，則上開證人於
    偵查中之證言自具有證據能力。是被告之辯護人以上述證人
    於偵查中之證詞，於偵查中未經交互詰問，應無證據能力，
    為無足採。
  (二)次按「被告以外之人於審判中有下列情形之一，其於檢察事
    務官、司法警察官或司法警察調查中所為之陳述，經證明具
    有可信之特別情況，且為證明犯罪事實之存否所必要者，得
    為證據：..三、滯留國外或所在不明而無法傳喚或傳喚不到
    者。」刑事訴訟法第159條之3第3款定有明文。查證人戊○○已經原審訂於95年11月13日上午9時30分審理，通知傳喚
    未到庭，有刑事案件審理單、個人基本資料查詢結果、送達
    證書、刑事報到單各1份在卷（見原審卷第62、63、76、88
    頁）可稽，飭警拘提未果，亦有臺灣臺中地方法院拘提函稿
    、臺中市警察局第六分局函附戊○○拘票、送達證書、報告
    書各1份、臺灣南投地方法院檢察署函文1份、臺灣彰化地方
    法院檢察署函文1份存卷（見原審卷第107至108-2頁）可按
    ；本院前審訂於96年10月16日上午10時40分審理時，通知戊○○仍舊傳訊未到，有刑事案件審理單、送達證書、刑事報
    到單各1份存卷（見上訴審卷第40、45、65頁）可按；本院
    復訂於99年3月31日上午10時30分審理，通知戊○○仍傳訊
    未到，復飭警拘提，仍無所獲，有個人基本資料查詢結果、
    刑事案件審理單、送達證書、刑事報到單、南投縣政府警察
    局草屯分局函附戊○○拘票、報告書各1份存卷（見本院卷
    第98、100、112、118、174、179、239至243頁）可佐，足
    見證人戊○○確實有「所在不明而傳喚不到」之情。觀戊○○係於95年7月17日甫購得海洛因1包後，隨即為警查獲，並
    為警查扣海洛因1包，物證確鑿，其於95年7月17日為警查獲
    當日即製作警詢筆錄，記憶猶新，除指證向使用0000000000
    號之綽號「阿龍」（即被告，詳下述）購買毒品海洛因，且
    具體證述向該人購買海洛因之時間、地點、方法、價金（戊○○嗣後於偵訊具結作證時，亦證述其警詢所述實在，見偵
    卷第80頁），彼時於警詢陳述時，被告並未在場，是戊○○
    直接面對詢問警員所為陳述較為坦然，無庸對被告有所顧忌
    或同情，且其警詢筆錄經對照卷附監聽譯文內容結果亦大致
    相符（詳下述），顯見其警詢筆錄確實具有可信之特別情況
    ，且為證明販賣毒品海洛因之極度封閉事實所必要，依據前
    開規定，自有證據能力。被告辯護人爭執戊○○警詢筆錄無
    證據能力（見本院卷第103頁），為本院所不採。
  (三)再按被告以外之人於檢察事務官、司法警察官或司法警察調
    查中所為之陳述，與審判中不符時，其先前之陳述具有較可
    信之特別情況，且為證明犯罪事實存否所必要者，得為證據
    ，刑事訴訟法第159條之2定有明文。所謂「前後陳述不符」
    之要件，應就前後階段之陳述進行整體判斷，以決定其間是
    否具有實質性差異，惟無須針對全部陳述作比較，陳述之一
    部分有不符，亦屬之。而所謂「較可信之特別情況」之情形
    ，亦應就前後陳述時之各種外部情況進行比較，以資決定何
    者外部情況具有可信性。若陳述係在特別可信之情況下所為
    ，則虛偽陳述之危險性即不高，雖係審判外陳述，或未經被
    告反對詰問，仍得承認其有證據能力。所稱「外部情況」之
    認定，例示如下：
  1.時間之間隔：陳述人先前陳述是在記憶猶新的情況下直接作
    成，一般與事實較相近，事後即可能因記憶減弱或變化，致
    有不清晰或陳述不符之現象發生。
  2.有意識的迴避：由於先前陳述時被告未在場，是陳述人直接
    面對詢問警員所為陳述較為坦然；事後可能因陳述人對被告
    有所顧忌或同情，因而在被告面前較不願陳述不利被告之事
    實。
  3.受外力干擾：陳述人單獨面對檢察事務官或司法警察（官）
    所為之陳述，程度上較少會受到強暴、脅迫、詐欺、利誘或
    收買等外力之影響，其陳述較趨於真實。若被告在庭或有其
    他成員參與旁聽時，陳述人可能會本能的作出迴避對被告不
    利之證述，或因不想生事乃虛構事實而為陳述。
  4.事後串謀：目擊證人對警察描述所目睹情形，因較無時間或
    動機去編造事實，客觀上亦較難認與被告間有勾串情事，其
    陳述具有較可信性。但事後因特殊關係，雙方可能因串謀而
    統一口徑；或事後情況變化，兩者從原先敵對關係變成現在
    友好關係等情形，其陳述即易偏離事實而較不可信。
  5.警詢或檢察事務官偵查時，有無辯護人、代理人或親友在場
    ：如有上開親誼之人在場，自可期待證人為自由從容之陳述
    ，其證言之可信度自較高。
  6.警詢或檢察事務官所作之偵查筆錄記載是否完整：如上開筆
    錄對於犯罪之構成要件、犯罪態樣、加重減輕事由或起訴合
    法要件等事實或情況，均翔實記載完整，自可推定證人之陳
    述，與事實較為相近，而可信為真實。
    本件己○○於警詢時陳稱：伊是於95年7月24日18時10分許
    （按依通聯紀錄，應係當日18時13分聯絡後之某時）「正要
    向被告購買」毒品時為警查獲，與其於本院證稱係「委託被
    告購買」毒品海洛因，有所未合。然己○○於警詢時業已表
    示係向被告購買毒品海洛因，並指認其口卡片無誤，且具體
    證述向被告購買海洛因之時間、地點、方法、價金及交易方
    式是先交付1千元給被告後，被告嗣後再拿毒品交付，本案
    係伊在等候被告交付毒品之際，即為警查獲，與其於本院證
    述除「委託」被告購買外，其餘過程內容均屬相同。本院審
    以己○○於本院經警拘提到案後，主動要求出庭作證時，希
    望能不要與被告碰面，經審判長准許後進入隔離室接受檢辯
    雙方之交互詰問（見本院卷第255頁），足見其對於當庭指
    證被告販賣毒品之重罪，確實心中存有恐懼、疑慮，亦無違
    於人性趨吉避凶之天性；再衡酌己○○於警詢中所為之證述
    ，因距離案發時間較近，記憶較深刻清晰，可立即反應所知
    ，不致因時隔日久而遺忘案情，且尚無心詳細考量證詞對他
    人所生之利害關係，較無來自被告同庭在場之壓力而出於虛
    偽不實之指證，為迴護被告之機會，且其於警詢時業已詳細
    敘述與被告交易毒品之方式、地點、時間、價金，過程內容
    鉅細靡遺，足見其警詢筆錄具有較可信之特別情況，且為證
    明極度封閉、隱密性之被告販賣海洛因犯罪事實存否所必要
    ，是其於警詢時所為前開供證，亦得為本件之證據，而具有
    證據能力，被告之辯護人爭執己○○警詢筆錄之證據能力（
    見原審卷第100頁、上訴審卷第55頁、本院卷第103頁），為
    本院所不採。至己○○於本院雖具結證稱：伊當時在馬路上
    被警察攔下時，有毆打伊，在警局也有毆打伊，因為警察說
    伊有無向被告購買毒品，伊說沒有，所以警察就打伊（見本
    院卷第261頁背、221頁背、222、260頁背、261頁），然己○○並未舉出其曾遭警刑求之證據，其亦證稱：伊並沒有任
    何證據，也沒有受傷（見本院卷第261頁背），證人即替己○○製作警詢筆錄之警員庚○○亦證述並未有毆打己○○之
    情事（見本院卷第262頁），足見其證述遭刑求一情，是否
    屬實，尚非無疑。況己○○於本院審理時，一再證述本案並
    非伊主動向警員供出其欲向被告購買毒品，經本院2度提示
    其警詢筆錄，亦僅證述僅上開關於「本案由其主動向警方人
    員坦承準備向被告購買毒品」乙節係不實外，其餘均屬正確
    ，均本於其自由意識且無違背其本意所為之陳述（見本院卷
    第2610頁背、223頁），足見己○○於本院證述除該句話以
    外之其餘內容（且本院亦不引用該句話以為本案之證據資料
    ），確均經其自由陳述，並不違背其真意。縱使其一度證稱
    確實遭警刑求，惟並無證據可資證明，已如前述，退步言之
    ，縱使屬實，亦不影響該句話以外其餘證述內容之任意性，
    附此敘明。
  (四)關於本件通訊監察監聽譯文部分，按偵查犯罪機關單方面製
    作之監聽譯文，若被告或訴訟關係人對其真實性並無爭執，
    自得採為證據（最高法院93年度臺上字第6510號判決意旨參
    照）。而就本件監聽譯文（通訊監察書附於原審卷第116至1
    19頁），檢察官、被告及其辯護人於本院行準備程序及審理
    時，均未對本件監聽譯文之真實性表示爭執（檢察官於本院
    同意引為證據〈見本院卷第53頁〉、被告之辯護人於原審表
    示沒有意見，於本院審理時亦未特別表示意見〈見原審卷第
    44頁、本院卷第201頁背〉），自均得作為證據。
  (五)按當事人、代理人或辯護人於法院調查證據時，知有第159
    條第1項不得為證據之情形，而未於言詞辯論終結前聲明異
    議者，視為有前項之同意，刑事訴訟法第159條之5第2項定
    有明文，乃係基於證據資料愈豐富，愈有助於真實發現之理
    念，酌採當事人進行主義之證據處分權原則，並強化言詞辯
    論主義，透過當事人等到庭所為之法庭活動，在使訴訟程序
    順暢進行之要求下，承認傳聞證據於一定條件內，得具證據
    適格。此種「擬制同意」，因與同條第1項之明示同意有別
    ，實務上常見當事人等係以「無異議」或「沒有意見」表示
    之，斯時倘該證據資料之性質，已經辯護人閱卷而知悉，或
    自起訴書、原審判決書之記載而了解，或偵、審中經檢察官
    、審判長、受命法官、受託法官告知，或被告逕為認罪答辯
    或有類似之作為、情況，即可認該相關人員於調查證據之時
    ，知情而合於擬制同意之要件（最高法院96年度臺上字第41
    74號判決意旨參見）。經查，檢察官、被告及辯護人除上開
    (一)(二)外，均未對本院下述所引用之證據表示意見，迄至言詞
    辯論終結前亦未聲明異議，本院審酌上開證據資料製作時之
    情況，尚無違法不當及證明力明顯過低之瑕疵，認為以之作
    為證據應屬適當，並經原審於96年3月21日審判期日、本院
    前審於96年12月4日審判期日、本院於99年4月28日、99年5
    月12日審判期日，將該供述證據提示並告以要旨，使檢察官
    、被告、辯護人有辯論之機會，而踐行合法調查證據程序，
    揆諸前開說明，均具有證據能力，合先敘明。
  (六)扣案之毒品、手機等物，均非屬供述證據而無傳聞法則之適
    用，惟查上開扣案物品，由員警依法定程序執行搜索扣押取
    得，與本案亦具有關聯性，當有證據能力。
二、訊據上訴人即被告（下簡稱被告）乙○○對於上開事實欄一
    、(一)之轉讓第一級毒品等犯行均坦承不諱，惟矢口否認有何
    販賣第一級毒品海洛因與戊○○、販賣第一級毒品海洛因與
    己○○未遂等犯行，辯稱：伊不認識戊○○，伊只認識王敬
    棋，並未販賣毒品海洛因予戊○○；伊也未販賣毒品海洛因
    予己○○，僅與其合資購買云云。惟查：
  (一)就被告轉讓第一級毒品海洛因部分：
    此部分事實，已據被告於偵查中、原審及本院審理時均自白
    不諱（見偵卷第9頁、原審卷第215頁、本院卷第256頁），
    核與證人丙○○於95年11月13日原審審理時具結證述內容大
    致相符（見原審卷第98頁）。且丙○○於95年7月26日15時
    20分為警查獲時，經警查扣其持有疑似海洛因之白色粉末1
    包，經送鑑定結果，確實為海洛因無誤，淨重0.57公克，空
    包裝重0.26公克，此有臺中市警察局第二分局扣押物品目錄
    表、法務部調查局鑑定通知書各1份在卷（見偵卷第52頁、
    本院卷第86頁）可參。95年7月26日當日採其尿液送驗結果
    ，確實呈現施用海洛因後之嗎啡陽性反應，有詮昕科技股份
    有限公司出具濫用藥物尿液檢驗報告1份在卷（見本院卷第9
    4頁）可參。丙○○因本案施用毒品案件，經臺灣臺中地方
    法院檢察署檢察官聲請臺灣臺中地方法院准許送觀察勒戒，
    勒戒後認有繼續施用毒品傾向，續聲請強制戒治獲准，嗣戒
    治成效良好，無繼續接受強制戒治之必要，已報臺灣臺中地
    方法院檢察署准於97年6月16日釋放，並經該署於97年6月24
    日以97年度戒毒偵字第169號為不起訴處分並公告確定，有
    該不起訴處分書及臺灣高等法院被告前案紀錄表在卷（見本
    院卷第62、63、185、1 86頁）可參，足見丙○○確實有施
    用海洛因之習性，亦應知悉其所施用之毒品為海洛因無誤，
    其於原審具結證稱分別於上開時地自被告處無償受讓海洛因
    3次等語，與被告自白轉讓毒品海洛因3次之情節相符，堪信
    屬實。被告此部分轉讓第一級毒品之犯行，除經其自白在卷
    外，復有丙○○證述內容可資佐證，足見被告此部分犯行事
    證明確，堪予認定。
  (二)就被告販賣第一級毒品海洛因與戊○○部分
  1.此部分事實，已經證人戊○○於警詢時陳稱：伊是在95年7
    月17日13時30分許，在臺中市○○○路○段226號前，因違反
    毒品案被警方當場查獲，現場有查扣海洛因1包（含袋重0.4
    8公克），該查扣毒品海洛因1包是伊所有。...當時伊是在
    建國北路1段226號前與綽號「阿龍」之男子購買毒品，待綽
    號「阿龍」之男子離去後，伊準備進入中山汽車駕訓班施用
    毒品，就被警方與海巡署岸巡32大隊司法小組人員當場查獲
    ，並當場在伊右手查扣毒品海洛因1包，伊都是以行動電話
    門號000 0000000號撥打綽號「阿龍」所有的行動電話00000
    00000號，向「阿龍」的男子表明伊要多少毒品，然後再約
    定地方交易，伊是購買1包約0.48公克，價錢是1千5百元等
    語（見警卷第32、33頁）。於偵訊時並具結證稱：伊於95年
    7月17日因持有毒品0.4幾公克被抓到，毒品是跟1個叫「小
    龍」的人買的，當天警詢筆錄所述是事實，沒有被刑求、強
    暴、脅迫。7月17日那天是要跟「小龍」買毒品1千5百元，
    伊給「小龍」1千5百元，是「小龍」親自來收的，95年7月
    17日12時41分之通訊監察譯文是伊與「小龍」的對談等語（
    見偵卷第79、80頁）。
  2.復有戊○○持用0000000000號電話與被告持用0000000000號
    電話聯絡情形如下〈其中0000000000號（A）、阿奇0000000
    000號（B）〉：
  (1)95年7月17日12時41分
    A：喂
    B：喂，我阿奇，要半個，我在這裡了哦。
    A：哦，要等一下，不然你過來教練場這邊好不好？
    B：教練場，哦這麼遠哦
    A：不然你在那邊等也差不多時間啦
    B：好好，不然我去那邊。
    A：好。
  (2)95年7月17日12時49分
    A：喂
    B：我阿奇，我到了。
    A：好好
    （通訊監察譯文見警卷第35頁第2、3欄位）
    依上開通訊監察譯文，雖雙方未明示購買毒品，惟衡之海洛
    因係第一級毒品，無論持有、施用、販賣，均屬違法行為，
    為治安機關所嚴查，此為眾所周知，毒品交易均於隱密下進
    行，其以通信聯絡亦顯有明白直接以「毒品」、「海洛因」
    等名稱或相近之用語稱之，都以暗語或彼此已有默契之含混
    語意而為溝通，因此，依上開通訊監察譯文，雖未見雙方言
    明購買毒品之說詞，惟依戊○○警偵訊均證述有向綽號「阿
    龍」或「小龍」之男子（即被告）購買毒品海洛因之證詞，
    並參酌其通訊之內容，足徵戊○○證述確與綽號「阿龍」或
    「小龍」之男子（即被告）有交易毒品之情節尚非憑空虛捏
    ，應堪採信。
  3.查獲戊○○當日，在其身上扣得甫自被告處購買之疑似海洛
    因之白色粉末1包，經送鑑定結果，確實含有海洛因成分，
    淨重0.28公克，空包裝重0.37公克，採其尿液送驗結果，呈
    現嗎啡陽性反應，有詮昕科技股份有限公司濫用藥物尿液檢
    驗報告在卷可參，戊○○並因連續施用第一級毒品海洛因，
    經本院以95年度上訴字第1676號判決判處其有期徒刑1年確
    定在案，有該判決書及其臺灣高等法院被告前案紀錄表各1
    份在卷（見本院卷第36至40、72至73、91頁）可稽。益見戊○○指證向綽號「阿龍」或「小龍」（即被告）購買毒品海
    洛因乙情，堪信屬實。
  4.被告雖辯稱其不認識戊○○，僅認識叫「阿奇」之王敬棋云
    云。惟被告於95年7月26日被查獲當日，於警員詢以：「..
    為何被查獲之戊○○、己○○均稱所施用之毒品均是..與你
    聯絡並約定地點從事毒品交易的..？」時，供稱：「他們2
    人戊○○、己○○都是來向我借錢的。」（見警卷第7頁）
    ，於偵訊時復供稱：「（阿奇《即上開通訊監察譯文之「阿
    奇」》何人）？他在做板模，我不知道他住何處，也不知他
    何姓氏，他跟我說他是臺中人。」（見偵卷第9頁），嗣改
    供稱：「『阿奇』是我朋友，他住臺中，做組頭。」（見偵
    卷第93頁）；於原審訊問時供稱：「我認識戊○○，他叫『
    阿奇』或『煌琪』，戊○○是朋友介紹認識的，認識好幾個
    月，戊○○有無施用海洛因我不知道。『阿奇』打電話向我
    借錢，『阿奇』總共跟我借1萬多元，『阿奇』是95年7月借
    的。」（見原審卷第15、17、18頁），嗣又改稱：「阿奇」
    不是戊○○，伊所說的阿奇是「大里」人，跟伊差不多年紀
    ，做冷氣認識的（見原審卷第217、218頁）。觀其歷次供述
    ，就警方問及何以戊○○指證向其購買毒品海洛因時，並未
    供稱其不認識戊○○，反而供稱係戊○○向其借錢，於原審
    亦一度供稱戊○○向其借錢，果戊○○積欠被告財物，身為
    金主之被告當無可能誤認戊○○即為其於上訴審始提出之王
    敬棋，而迭自警偵訊及原審均未曾提出該名證人（王敬棋）
    ，直至本院前審始提出。況且，被告所舉證人王敬棋固於本
    院前審具結證述其於95年7月間確實有向被告借錢，惟經核
    其證述共向被告借貸2、3次，第1次借2千元，第2次要借3千
    元時，後來電話不通，就沒借到了（見上訴審卷第67頁正背
    ），亦與被告同庭隔離後供述：伊借給王敬棋好多次，超過
    4、5次以上，不一定每次都有借到，有借到的有3次以上（
    見上訴審卷第68頁正背）等情不符，自難採為有利於被告之
    認定。故被告於本院辯稱其不認識戊○○云云，為無可採。
  5.戊○○於警偵訊時指證係與持用之0000000000號門號聯絡購
    買海洛因，且對方綽號為「阿龍」或「小龍」。被告雖否認
    其綽號為「阿龍」或「小龍」云云。然被告坦承為其使用且
    經警查扣在案之0000000000號門號，於95年7月24日11時48
    分許，接獲來自000000000號使用者之電話，於0000000000
    號持用者接起後答「喂」，000000000號使用者即回答：「
    喂，我啦，小龍嗎？我要兩杯，要去哪」（通訊監察譯文見
    警卷第37頁第2欄位），持用0000000000號門號之持用者並
    未否認其係「小龍」之身分，緊接與對方聯繫見面地點及交
    易物品（均用暗語），足見彼時持用0000000000門號之人即
    為「小龍」無誤。雖被告經原審提示各該通訊監察譯文後，
    供稱該通電話並非其與對方聯繫（見原審卷第216頁），然
    被告於原審及本院均供稱0000000000號門號係伊從95年7月
    份起即開始使用、為其所有（見原審卷第216頁、本院卷第
    51頁），且為其本案被查扣之手機及門號之一，足見該扣案
    之0000000000號門號確實為被告使用，被告否認該通電話為
    其與他人之對話內容，為本院所不採。而被告於對方稱呼其
    為「小龍」時，並未予以否認，反而順勢地自然回答，益見
    其綽號即為「小龍」，要無容懷疑。況且，證人己○○於警
    詢證稱：伊本來要向「博文」購買海洛因1千元，伊不知道
    其真實姓名年籍，「博文」好像姓「王」，他有另1個綽號
    叫「小龍」，這是他對外進行毒品交易對較不認識的人所做
    的稱呼，伊比較認識他，所以都直接叫他的名字）（見警卷
    第28、29頁），於本院亦具結證述其上開所述係實在（見本
    院卷第261頁），並於警局指認被告口卡相片無誤（見警卷
    第30頁）（己○○於本院雖一度證稱被告並沒有綽號〈見本
    院卷第259頁〉，然與其同日審理經提示其警詢筆錄〈內載
    被告對外進行毒品交易對較不認識的人稱呼為「小龍」〉後
    ，表示除係其供述主動向被告購買毒品係屬不實外，其餘部
    分均屬實在，前後有所不符。然己○○證述被告沒有綽號乙
    情，與其於本院一度證稱人家都叫被告「阿文」、「博仔」
    〈見本院卷第261、218頁〉不符，亦與前開監聽譯文顯示被
    告對於被稱呼「小龍」並未有所反駁或質疑，有所不符，故
    己○○一度證稱被告沒有綽號，其不認識叫「小龍」之人云
    云，為本院所不採）。與被告於偵訊時供稱：「（是否認識
    『阿聰』？）認識，『阿聰』姓黃，全名己○○，我都叫他
    『阿聰』，他的電話0000000000號，我與他是好朋友，沒有
    仇恨，以前他有欠我錢。」（見偵卷第9頁），於原審訊問
    時供稱：「我認識己○○，是彰化的朋友，認識1年多」（
    見原審卷第15、219、220頁）等情不謀而合（因己○○與被
    告認識較久，故知其真實姓名，惟被告在外對較不熟識之人
    則以「小龍」自稱）。足見被告對外進行毒品交易時，對較
    不熟識之人並不輕易以真實姓名對外稱呼，而係使用代號，
    與一般毒品交易行為人為規避警方查緝或遭檢舉，多半使用
    代號之習性相符，故己○○於警詢證稱被告針對較不認識的
    人對外交易均以「小龍」自稱，暨戊○○於警偵訊時指證其
    交易對象綽號「小龍」或「阿龍」之人，當係被告，均堪認
    定。至戊○○於偵訊時經檢察官提示蒐證錄影帶，雖亦表示
    「這是『小龍』，但不是這個人跟我交貨」，又提示偵訊錄
    影帶，問該人是否為「小龍」時，證稱：「這個人是不是『
    小龍』我不知道，但他曾跟『小龍』一起出來交貨過。」（
    見偵卷第81頁），然本案係同時查獲被告、丙○○、甲○○
    、王郁津等人，其等並均製有警詢、偵訊筆錄，惟觀該次偵
    訊筆錄尚無法得知檢察官提示何部分蒐證錄影帶、偵訊錄影
    帶，自無從依上開偵訊內容為被告並非「小龍」或「阿龍」
    之有利認定，故被告之辯護人以戊○○於偵訊時指認被告並
    非「小龍」或「阿龍」一情，亦嫌速斷，均為本院所不採。
  6.被告雖否認其持有戊○○所指證之0000000000號門號，惟觀
    戊○○使用之0000000000號、己○○使用之0000000000號、
    被告女友甲○○使用之0000000000號門號（見警卷第22頁甲○○供述）分別於下列時間，有與上開0000000000號電話通
    聯紀錄：
  (1)戊○○使用之0000000000號與0000000000號有如下通聯紀錄
    ：
    95年7月15日12時37分31秒至12時37分43秒止。
      （戊○○發話方）
    95年7月15日12時49分49秒至12時50分01秒止。
      （戊○○發話方）
    95年7月15日13時 0分25秒至13時 0分32秒止。
      （戊○○發話方）
    95年7月15日17時36分03秒至17時36分25秒止。
      （戊○○發話方）
    95年7月15日18時47分29秒至18時48分10秒止。
      （戊○○發話方）
    95年7月15日18時48分35秒至18時48分48秒止。
      （戊○○受話方）
    95年7月15日19時02分06秒至19時02分19秒止。
      （戊○○受話方）
    95年7月15日19時04分54秒至19時05分06秒止。
      （戊○○發話方）
    95年7月15日21時28分29秒至21時09分06秒止。
      （戊○○發話方）
    95年7月15日21時42分30秒至21時42分37秒止。
      （戊○○發話方）
    95年7月15日23時22分21秒至23時22分31秒止。
      （戊○○發話方）
    95年7月15日23時31分08秒至23時31分41秒止。
      （戊○○發話方）
    95年7月15日23時32分28秒至23時33分06秒止。
      （戊○○受話方）
    95年7月15日23時46分40秒至23時46分46秒止。
      （戊○○發話方）
    95年7月16日12時52分02秒至12時52分08秒止。
      （戊○○發話方）
    95年7月16日13時03分00秒至13時03分21秒止。
      （戊○○受話方）
    95年7月17日10時49分02秒至10時49分11秒止。
      （戊○○發話方）
    95年7月17日10時58分04秒至10時58分14秒止。
      （戊○○發話方）
    95年7月17日11時08分01秒至11時08分08秒止。
      （戊○○發話方）
    95年7月17日11時15分36秒至11時16分28秒止。
      （戊○○發話方）
    95年7月17日12時41分21秒至12時41分43秒止。
      （戊○○發話方）
    95年7月17日12時49分21秒至12時49分27秒止。
      （戊○○發話方）
    95年7月17日12時58分50秒至12時58分58秒止。
      （戊○○發話方）
   （以上見原審卷第161、162、163、164、165、168頁）
  (2)己○○使用之0000000000號與0000000000號有如下通聯紀錄
    ：
    95年7月17日18時06分32秒至18時06分44秒止。
      （己○○受話方）
    95年7月17日18時15分35秒至18時15分49秒止。
      （己○○發話方）
    95年7月17日18時24分25秒至18時24分32秒止。
      （己○○發話方）
    95年7月17日21時55分43秒至21時56分05秒止。
      （己○○發話方）
    95年7月17日22時03分40秒至22時03分55秒止。
      （己○○受話方）
    95年7月17日22時08分23秒至22時08分38秒止。
      （己○○受話方）
    95年7月17日22時12分54秒至22時15分56秒止。
      （己○○發話方）
   （以上見原審卷第169、170頁）
  (3)被告女友甲○○使用之0000000000號與0000000000號有如下
    通聯紀錄：
    95年7月16日15時06分37秒至15時06分55秒止。
      （甲○○發話方）
    95年7月16日15時11分05秒至15時11分53秒止。
      （甲○○受話方）
    95年7月16日15時17分32秒至15時17分55秒止。
      （甲○○受話方）
   （以上見原審卷第165頁背）
  7.被告於原審雖供稱：該0000000000號門號係其向上手黃國賓
    購買海洛因時所聯絡之電話（見原審卷第17、219頁），與
    其於本院供稱：伊不知「國賓」真實姓名地址，也不知其聯
    絡方式，沒有與「國賓」以電話聯絡過（見本院卷第119 頁
    背、120頁）等語不符。況稽之被告最初於警詢時供稱：「
    我是以電話0000000000號向綽號『國賓』的男子購買的。」
    （見警卷第8頁），偵訊時供稱：「0000000000號不是我的
    電話，我不曉得是何人的行動電話。」等情（見偵卷第9、9
    4頁）。被告一開始為警查獲即供稱其毒品上手為黃國賓，
    與其同時為警查獲之表兄丙○○亦供稱毒品來源向黃國賓購
    買，但因為是被告聯絡，所以伊並不知道電話號碼為何（見
    警卷第12頁），足見丙○○雖供稱與被告向黃國賓購買毒品
    ，亦僅被告知道黃國賓電話，且於警詢時業已供稱黃國賓之
    電話為0000000000號，於偵訊時並不知0000000000號電話係
    何人使用，何以於原審卻更異其詞稱該0000000000號電話即
    為黃國賓使用，於本院卻又供稱未以電話與「國賓」聯繫云
    云，前後所述不一，尚難遽採。惟依其歷次供述，則可明顯
    看出被告極力撇清其與使用0000000000號門號之人其間關連
    性，猶可見一斑。
  8.稽之被告女友甲○○使用之門號0000000000號、戊○○使用
    之0000000000號、己○○使用之0000000000號門號，均於上
    開6.所述時地，分別與持用0000000000號門號者有多次通聯
    紀錄，尤以戊○○、己○○與之聯繫更為密切，同1日即有
    數次通聯情形。而證人戊○○、己○○均指證確實向綽號「
    阿龍」或「小龍」即被告購買毒品海洛因乙情屬實，果該
    0000000000號門號為被告上手黃國賓或「國賓」或他人所持
    用，則戊○○、己○○以該支電話與黃國賓聯絡之目的無非
    在買賣毒品海洛因，何以戊○○於警、偵訊，己○○於警詢
    時，均一致指證稱係向綽號「阿龍」、「小龍」（戊○○指
    證）或被告（己○○指證）購買毒品海洛因，而未曾指證「
    黃國賓」或「國賓」或他人係販毒之人？己○○於本院並具
    結證述伊並不認識「黃國賓」或「國賓」之人（見本院卷第
    261頁背、219頁），自無可能向該人購買毒品海洛因。又被
    告與甲○○係男女朋友，與丙○○係表兄弟關係，均關係密
    切，互有往來，此由其等同時遭查獲，被告與丙○○尚駕駛
    甲○○所有車牌號碼5338-PU號自用小客車外出等情可以窺
    知；其等復均有施用毒品海洛因之犯行，此由其等95年7月
    26日遭警查獲當日，經採其等尿液送驗，均呈現嗎啡陽性反
    應等情，有詮昕科技股份有限公司濫用藥物尿液檢驗報告在
    卷（見本院卷第93、94、95頁）可查。如被告所辯00000000
    00號門號均係黃國賓或「國賓」之人持以販毒聯絡用，以丙○○與被告一起向黃國賓購買時，尚且均由被告1人與其聯
    絡，丙○○根本不知黃國賓之聯絡方式，被告於本院復供稱
    確實都是由伊下車去找「國賓」，丙○○在車上等（見本院
    卷第120頁），證人甲○○於警詢亦供稱：伊所有000000000
    0號都是伊在使用，並未以該門號對外聯絡交易毒品之用（
    見警卷第22頁）。足見被告所指之販毒者「黃國賓」或「國
    賓」之人避免交易之一方出現多位買毒者接洽聯繫，益增其
    販賣犯行遭人察覺之風險，如「黃國賓」或「國賓」之人確
    實有從事販賣毒品給被告、丙○○、被告女友等行為，其多
    半亦採取單一窗口，而由被告負責出面購買，當符合交易常
    情。既此，何以被告供稱販毒者持用之0000000000號門號又
    分別陸續與其女友甲○○持用之0000000000號互有密切聯繫
    之理？顯然與經驗法則有所違背。反係因0000000000號門號
    正為被告所使用，故屢屢出現被告女友、指證向被告購毒之
    戊○○、己○○均以該通電話與其聯絡，始為較符常情之合
    理推斷。益見被告或辯稱上開0000000000號門號，係上手黃
    國賓或「國賓」之人或他人所使用之電話，並非伊所有，或
    嗣後於本院改口稱不知何人使用云云，要均屬卸責之詞，要
    無可信。
  9.雖被告否認上開2.監聽譯文內容中之對話之一為其聲音（見
    原審卷第124頁），然經原審送請鑑定結果，認為上開待鑑
    錄音之語音數量及品質均不符合鑑定需求，因此無法辦理鑑
    定等情，有內政部警政署刑事警察局96年2月5日刑鑑字第09
    60007925函文1份在卷（見原審卷第176頁）可明。故前開函
    文係謂無法鑑定，非謂鑑定結果無法證明為被告所有，故尚
    難以該函文結果逕為有利於被告之認定。
  10.綜上，被告否認其綽號為「阿龍」或「小龍」，不認識戊○○，未於上開時地販賣毒品海洛因予戊○○云云，為無可採
    。
  (三)就被告販賣第一級毒品海洛因與己○○未遂部分
  1.此部分事實，已經證人己○○於警詢時證稱：伊是在95年7
    月24日18時10分許（應係當日18時13分電話通聯後之某時，
    詳下述），在臺中市○○路與大慶街口，因為伊正要向乙○○購買毒品被警方當場查獲，所以接受製作偵訊筆錄，現場
    沒有查扣任何物品，當時是與乙○○約好要向他購買毒品海
    洛因，所以伊開車至臺中市○○路宜寧中學前等候，於18時
    許乙○○駕駛中華廠牌、銀色自小客車至該處與伊接洽，然
    後他向伊收取購買毒品的代價1千元，並叫伊在該處等候半
    小時，才要將毒品海洛因拿至該處給伊，乙○○走後伊想說
    還有半小時所以想開車到處逛逛，才剛起步沒多久，就被警
    方查獲。（你所施用之海洛因係向何人購得？）該毒品海洛
    因是向「博文」男子購買的，（你如何向綽號「博文」購買
    毒品，綽號「博文」如何聯絡？）伊是直接打電話給他，然
    後才約定地點交易，他電話0000000000號，本次要向乙○○
    購買1千元，乙○○綽號「小龍」，這是他對外進行毒品交
    易對較不認識的人所做的稱呼，伊比較認識他所以都直接叫
    他名字（見警卷第27、28頁）。於本院具結證述：警詢筆錄
    部分有照實講，當時伊是跟警察說伊委託被告購買毒品、請
    他幫伊拿毒品，但警察就毆打伊背部1拳，筆錄就寫是伊要
    向被告購買毒品，但案發當日被告確實有先向伊拿1千元，
    被告拿錢離開後，伊還在復興路與大慶街口等候，被告即往
    他處，被告還要伊在該處等候半小時，他要去拿毒品過來給
    伊等語（見本院卷第261頁）。可徵即便己○○於本院改證
    述係委託被告購買、係請被告幫伊購買海洛因云云，然其該
    次交易過程之客觀事實則與其警詢所述並無二致。可知95年
    7月24日當日己○○確係為購買毒品而將1千元交付被告，被
    告亦明知己○○係要購買毒品才將該1千元交付其，雙方並
    約定再經過半小時之後，被告會將海洛因交付己○○，則堪
    認定。
  2.復有己○○持用0000000000號電話與被告持用0000000000號
    電話於95年7月24日18時13分聯絡情形如下〈其中000000000
    0號（A）、「阿聰」0000000000號（B）〉：
    A：喂
    B：喂老大，你到了嗎？
    A：要出去了啦，你說多少
    B：一杯，不會欠你啦
    A：就跟你說一杯沒再做了
    B：我夠啦
    A：就跟你說一杯不做了阿
    B：好好
    A：我要分開啊
    B：不然我明天一杯就不要上來了啦，兩杯再上來啦
    A：好啦
    B：好。
    （通訊監察譯文見警卷第37頁倒數第1欄位、第38頁第1欄位
     ）
    依上開通訊監察譯文，雖雙方未明示購買毒品，惟衡之海洛
    因係第一級毒品，無論持有、施用、販賣，均屬違法行為，
    為治安機關所嚴查，此為眾所周知，毒品交易均於隱密下進
    行，其以通信聯絡亦顯有明白直接以「毒品」、「海洛因」
    等名稱或相近之用語稱之，都以暗語或彼此已有默契之含混
    語意而為溝通，因此，依上開通訊監察譯文，雖未見雙方言
    明購買毒品之說詞，惟依己○○警詢證述有向被告購買毒品
    海洛因，於本院則證述係委託被告購買毒品海洛因，被告則
    辯稱係合資購買毒品海洛因，雖有不同，然當次通話內容之
    標的確屬毒品海洛因，則應堪認定。
  3.證人己○○於本院雖改證稱伊係委託被告購買、請被告幫伊
    購買，伊沒有給被告好處，只是基於朋友幫伊拿毒品云云，
    被告則供稱係與己○○合資購買云云。然己○○於本院證述
    上情已與其警詢所述直接向被告購買並不相符，且稽之己○○所述委託購買乙情，均證稱在伊委託被告購買3、4次或4
    、5 次，都是先打電話給他，叫他幫伊購買毒品，約定地點
    見面後，伊交付1、2千元給被告，大概都過了半小時之後，
    被告才將毒品交付伊，因為伊聽朋友說被告可以幫忙買到毒
    品，伊也不認識其他人，所以才叫被告幫伊買毒品（見本院
    卷第219頁正背、221、259頁背、260頁背、261頁背）。查
    販賣毒品者被證人供出來源而遭法辦後，為避免遭受重刑追
    訴，除有部分被告完全否認其事者外，大多避重就輕，諉稱
    其係與證人合資購買毒品，或其係代證人向他人購買毒品云
    云，以圖混淆卸責，而在警偵訊時供出被告販毒之證人，為
    免得罪被告而不利於己，亦常於事後翻異前供改稱其係與被
    告合資購買毒品或其係請被告代其向他人購買毒品或被告並
    未賺其錢，以圖掩飾其指證被告之事實而協助被告卸責，此
    種情形在法院審判實務上所見甚為普遍，其原因除基於被告
    與證人本身趨吉避凶之人性自然心理之外，其主要原因係在
    於所謂「合資購買」、「代為向他人購買」其外觀行為即「
    交貨取款」之動作，均與販賣（或轉賣）毒品行為表現相同
    ，3 者間甚難由外觀行為加以區分，而前2者與販賣毒品行
    為唯一不同之處，僅係在於行為人主觀上是否有營利之意思
    ，及是否有從轉手毒品中獲取利潤之區別而已，而行為人主
    觀上是否有販賣之意圖與其是否有從交貨取款之行為中獲取
    利潤，則甚難取得證人證述以外之直接證據資料加以證明，
    因此，被告基於保護自己之本能往往採取此類辯解以圖混淆
    真相而脫免刑責，至證人為免得罪被告對己不利，亦往往改
    以相同之說法，俾便協助被告卸責。查己○○既改述其委託
    被告購買3、4次或4、5次，每次都有買到，被告都沒有拒絕
    （見本院卷第220、259頁背、261頁），可見己○○本無取
    得毒品之管道，始須向被告購買，且每次於己○○向被告購
    買毒品之際，被告未曾拒絕過，亦未有自發性的未完成交易
    之情（本案係因己○○被警查獲，始交易未成），稽之前開
    監聽譯文，於己○○撥打電話聯絡被告購買毒品之際，被告
    未曾提及其尚須向他人詢問有無毒品，而係直接反駁己○○
    要1 杯太少（意指1千元太少〈被告供稱1杯即代表1千元，
    見偵卷第9頁〉），顯然己○○並非僅委託被告購買海洛因
    ，而係直接向被告購買已明。再者施用毒品者，均應有其毒
    品來源，且施用毒品者之間彼此互通有無而零星販賣之情形
    亦甚為普遍，如上手有毒品，自可直接將毒品販賣予需用者
    ，如上手無毒品，亦可由該上手向再上手取得毒品後轉賣予
    需用者，且轉賣可獲取相當差價及利潤，而合資購買，對於
    出面向上手購買毒品再轉交者並無利可圖，且毒品原可依購
    買者資力之不同而增減其購買之份量，並無必須與他人合資
    購買之必要性存在，基於人類圖利自己之本能以觀，一般毒
    品施用者大多習於利用轉手毒品之機會牟取利益（相當於轉
    賣行為），茍非有特殊情事，較少以所謂「合資購買」之方
    式取得毒品，雖有謂合資購買毒品份量較多，較為便宜云云
    ，然毒品係違禁物，物稀價昂，貨源取得不易，並非一般滯
    銷商品須以打折或多買多送之方式促銷，尚難認有所謂購買
    較多較便宜之情事，因此所謂「合資購買毒品」，在理論上
    固有其存在之或然性，然依實際情況言，多半係基於施用毒
    品者彼此間具有較特殊之關係或交情（例如夫妻、兄弟或感
    情極佳之朋友等）之前提下，始較有存在之情形，而在不具
    有上述特殊關係之情形下，事實上較為罕見。被告雖辯稱係
    與己○○合資，然己○○均證稱其係將錢交給被告後，被告
    過半小時後，會再拿毒品交付伊，均與被告直接交付毒品與
    價金，己○○並不知道被告自己有無順便購買（見本院卷第
    220、260、261頁），足見被告辯稱合資乙情，即乏證據證
    明，其此部分辯解亦無可採。
  4.查己○○於本院證述先前曾於交付金錢後，自被告處取得毒
    品海洛因，這樣情形共有3、4次或4、5次海洛因，因為伊有
    施用毒品海洛因的習慣，施用完後的感覺就是海洛因沒錯，
    ，所以伊每次委託被告購買的確實係海洛因無誤（見本院卷
    第261頁背）。參諸己○○於93年間即因施用第一級毒品，
    送觀察勒戒，嗣認無繼續施用毒品之傾向，而經檢察官為不
    起訴處分，有其臺灣高等法院被告前案紀錄表1份在卷（見
    本院卷第59、60頁）可參，其於95年7月24日遭警查獲，經
    採其尿液送驗，確實呈現施用海洛因後之嗎啡陽性反應，亦
    有詮昕科技股份有限公司檢送濫用藥物尿液檢驗報告1份在
    卷（見本院卷第92頁）可佐，足見己○○確實有施用毒品海
    洛因之素行，益徵其證述向被告購買毒品係海洛因，即無誤
    認之可能。雖其本次尚未與被告達成毒品海洛因之交付，以
    致未能查扣購毒之相關物證，而僅止於未遂階段，然並無礙
    於被告販賣毒品海洛因予己○○之認定。
  5.雖被告否認上開2.監聽譯文內容中之對話之一為其聲音（見
    原審卷第124頁），然經原審送請鑑定結果，認為上開待鑑
    錄音之語音數量及品質均不符合鑑定需求，因此無法辦理鑑
    定等情，有內政部警政署刑事警察局96年2月5日刑鑑字第09
    60007925函文1份在卷（見原審卷第176頁）可明。故前開函
    文係謂無法鑑定，非謂鑑定結果無法證明為被告所有，故尚
    難以該函文結果逕為有利於被告之認定。
  6.綜上，己○○於本院改稱係委託被告購買毒品云云，乃係迴
    護被告之說詞，暨被告辯稱係與己○○合資購買毒品海洛因
    云云，均要無可採。又本次己○○係與被告於95年7月24日
    18 時13分電話聯絡後，始外出進行交易，茲認定被告係於
    該次通話後之某時為其等買賣毒品之時間，公訴人認係95年
    7月24日18時10分許，容有誤會，應予更正，併此敘明。
  (四)此外，復有查獲當日扣得之疑似海洛因之白色粉末1包、研
    磨缽1個、研磨杵1支、0000000000號行動電話1支（含SIM卡
    ）可資佐證及卷附扣押筆錄、扣押物品目錄表、照片（見警
    卷第42至46、53至59頁，彩色照片則附於偵卷第71至76頁）
    可徵，而將該白色粉末送鑑定結果，含有海洛因成分，淨重
    0.53公克，空包裝重0.49公克，有法務部調查局函文1份存
    卷（見原審卷第28頁）可查。又非法販賣海洛因等毒品之交
    易型態，有所謂「大盤」、「中盤」或「小盤」之分。其中
    「大盤」或「中盤」者，倘時機掌握得宜，或可查獲電子秤
    、帳冊、分裝袋等販賣工具，且因購買者眾，一旦事發，必
    有多數知情或買受人等可為證人。然在「小盤」與偶發之零
    星交易，因係一手交錢，一手交貨，交易方法簡單，對象不
    多，無須使用任何販賣工具，亦無記載帳冊之必要。此種交
    易方式，因交易時間短暫，未必有第3者知悉其情事，且茍
    非警方事先獲知情報，甚難於交易現場當場查獲。又法院固
    不應僅憑購買者片面之指證，據以認定被告之非法販賣毒品
    之犯行，然購買者之指證在證據法則上既屬人證之一種，與
    被告之自白不得作為認定事實唯一證據之情形不同，如購買
    者之指證並無矛盾或瑕疵，亦未違背經驗法則與論理法則時
    ，自不應僅因無法查得其他直接佐證，即對購買毒品者所為
    對販毒者不利之指證，全然捨棄不採（最高法院93年度臺上
    字第5742號判決意旨參照）。本案被告販毒行為，已經戊○○、己○○指證歷歷，且有上開通聯監聽譯文、監聽紀錄、
    扣押物品目錄、相片在卷及海洛因、手機等物扣案可資佐證
    ，被告辯解復有如上不足採之處，自不因未查得相關販賣毒
    品之工具或毒品，即遽認定證人指述不足採。
  (五)又查我國查緝販賣毒品執法甚嚴，又販賣海洛因既係違法行
    為，當非可公然為之，亦無公定價格，且容易分裝並增減份
    量，而每次買賣之價量，可能隨時依雙方關係深淺、資力、
    需求量及對行情之認知、來源是否充裕、購買者被查獲時供
    述購買對象之可能風險之評估等情形，而異其標準，非可一
    概而論；販賣之利得，除被告就販賣之價量俱明確供述外，
    委難察得實情，販賣之人從價差或量差中牟利之方式雖異，
    其意圖營利之販賣行為則同一。是以因海洛因量微價高，販
    賣者率有暴利可圖，苟非意圖販賣營利，一般人焉有可能甘
    冒重度刑責而販賣海洛因。本件被告與戊○○、己○○既非
    親故至交，苟無利得，應無甘冒重典，與該證人相約地點，
    不辭辛勞外出交付毒品之理，是被告就其販賣毒品海洛因予
    戊○○、己○○，確有營利之意圖，應堪認定。
  (六)綜上所述，被告坦承轉讓毒品海洛因之自白與事實相符，堪
    予採信；另其否認販賣毒品海洛因所為之辯解，為無可採。
    本件事證業臻明確，其有轉讓第一級毒品、意圖營利販賣第
    一級毒品海洛因與戊○○，及意圖營利販賣毒品海洛因予己○○未遂等犯行，均堪認定。
三、新舊法之比較說明：被告於95年4月間某日、95年6月間某日
    轉讓第一級毒品海洛因行為後，刑法及刑法施行法於95年7
    月1日修正公布施行，毒品危害防制條例部分條文亦於98年5
    月5日修正、98年5月20日公布，自公布日起算至第3日即98
    年5月22日起發生效力（見司法院98年6月29日院台廳一字第
    0980014643號函釋內容）。茲就與本案有關之法條比較新舊
    法如下：
  (一)刑法第2條第1項規定部分：
    修正後刑法第2條第1項規定，已將新舊法律適用之「從新從
    輕」原則，改採「從舊從輕」原則，而此規定僅係規範行為
    後法律變更所生新舊法律比較適用之準據法，並非實體刑罰
    法律，自不生行為後法律變更之比較適用之問題，應逕行適
    用新法第2條第1項之規定，為「從舊從輕」之比較。
  (二)被告行為時之毒品危害防制條例（下簡稱修正前毒品危害防
    制條例）第4條第1項之販賣第一級毒品罪，其法定刑度為「
    死刑或無期徒刑；處無期徒刑者，得併科新臺幣1千萬元以
    下罰金」，修正後現行條文則為「死刑或無期徒刑；處無期
    徒刑者，得併科新臺幣1千萬元以下罰金」，修正後現行法
    律規定顯較不利於被告。
  (三)法定刑為罰金部分：本案論罪科刑之法條有罰金刑，被告於
    95年4月間某日、95年6月間某日轉讓第一級毒品海洛因行為
    後，刑法第33條第5款業經修正；修正後刑法該款規定「罰
    金：新臺幣1000元以上，以百元計算之。」與修正前該款規
    定「罰金：1元以上。」不同。比較新舊法結果，以舊法較
    有利於行為人，故依刑法第2條第1項前段規定，本案關於法
    定刑罰金部分，自應適用行為時之法律即修正前刑法第33條
    第5款規定決定其罰金部分之法定刑。
  (四)連續犯部分：
    被告於95年4月間某日、95年6月間某日轉讓第一級毒品海洛
    因行為後，刑法第56條連續犯之規定，業於95年7月1日修正
    刪除施行，則被告於95年4月間某日、95年6月間某日轉讓第
    一級毒品海洛因犯行，因行為後新法業已刪除連續犯之規定
    ，此刪除雖非犯罪構成要件之變更，但顯已影響行為人刑罰
    之法律效果，自屬法律有變更，則依修正後之刑法第2條第1
    項前段，比較新、舊法結果，仍應適用較有利於被告之行為
    時法律即舊法論以連續犯。
  (五)就被告於95年4月間某日、95年6月間某日轉讓第一級毒品海
    洛因罪，其罰金刑之加重，依修正後刑法第67條規定，其最
    高度及最低度同加重之，較修正前刑法第68條所定，僅加重
    其最高度，為不利於被告。而罰金刑之減輕，依修正後刑法
    第67條規定，其最高度及最低度同減輕之，較修正前刑法第
    68條所定，僅減輕其最高度，為有利於被告。
  (六)又受有期徒刑之執行完畢，於5年內故意再犯有期徒刑以上
    之罪，無論依修正前刑法第47條或修正後第47條第1項之規
    定均構成累犯，即無有利或不利之情形，於刑法修正施行後
    法院為裁判時，無庸為新、舊法之比較。個案如有其他應依
    刑法第二條第一項之規定為新、舊法之比較情形時，依綜其
    全部罪刑之結果而為比較後，整體適用法律（最高法院97年
    度第2次刑事庭會議決議）。
  (七)修正後毒品危害防制條例第17條第2項增訂「犯第4條至第8
    條之罪於偵查及審判中均自白者，減輕其刑。」新增舊法所
    無之規定，且有利於行為人，本案關於被告各次所犯轉讓第
    一級毒品之罪，均於偵查及審判中均自白犯罪，依刑法第2
    條第1項但書規定，自均應適用修正後現行毒品危害防制條
    例第17條第2項之規定，對其所犯上開罪名最為有利。至被
    告2次販賣第一級毒品部分，其於偵訊、法院審理期間均飾
    詞否認犯行，並未自白，自無上開條文之適用，故被告此部
    分犯罪，自仍應適用修正前毒品危害防制條例規定，對其較
    為有利。
  (八)被告於95年4月間某日、95年6月間某日轉讓第一級毒品海洛
    因行為後，刑法第51條第5款已修正，就數罪併罰定其應執
    行者：「宣告多數有期徒刑者，於各刑中之最長期以上，各
    刑合併之刑期以下，定其刑期。但不得逾30年。」與舊法規
    定之數罪併罰定其應執行者：「宣告多數有期徒刑者，於各
    刑中之最長期以上，各刑合併之刑期以下，定其刑期。但不
    得逾20年。」之規定相較，自以舊法規定之定應執行刑之上
    限為20年對行為人較為有利，且「裁判確定前犯數罪，其中
    1罪在新法施行前者，亦同。」（最高法院95年度第8次刑事
    庭會議決議），故本案應依刑法第2條第1項之規定，適用最
    有利於行為人之舊法，而定其應執行之刑。
  (九)又適用刑法第2條第1項規定，於比較時應就罪刑有關之共犯
    、未遂犯、連續犯、牽連犯、結合犯，以及累犯加重、自首
    減輕暨其他法定加減原因（如身分加減）與加減例等一切情
    形，綜其全部罪刑之結果而為比較。故依整體比較適用法律
    之結果，被告各次所犯轉讓第一級毒品之罪，均符合偵查及
    審判中均自白應減輕其刑之規定，對其較為有利，應整體適
    用行為時刑法及修正後毒品危害防制條例等規定；至其所犯
    販賣第一級毒品2罪，均無修正後條文關於偵查及審判中均
    自白減輕其刑規定之適用，則仍應適用修正前毒品危害防制
    條例之規定，對其較為有利。
四、論罪科刑部分：
  (一)查海洛因為毒品危害防制條例第2條第2項第1款所定之第一
    級毒品，不得非法持有、轉讓或販賣。故核被告就事實欄一
    、(一)所為3次轉讓毒品海洛因之行為，均係犯現行毒品危害
    防制條例第8條第1項之轉讓第一級毒品罪；就事實欄一、(二)
    所為，係犯修正前毒品危害防制條例第4條第1項之販賣第一
    級毒品罪；就事實欄一、(三)所為，係犯修正前毒品危害防制
    條例第4條第6項、第1項之販賣第一級毒品未遂罪。
  (二)被告為轉讓、販賣毒品前所為各該持有毒品之低度行為，應
    分別為嗣後各該轉讓、販賣之高度行為所吸收，均不另論罪
    。被告3次轉讓毒品海洛因之行為，無法證明各次轉讓毒品
    數量在淨重5公克以上，故無加重其刑之問題。
  (三)被告於95年4月間某日、同年6月間某日先後2次轉讓毒品海
    洛因，均時間緊接，手段相同，所犯基本構成要件復相同，
    顯係基於概括犯意反覆為之，為連續犯，依修正前刑法第56
    條規定以1罪論處，並依法加重其刑。公訴意旨雖僅起訴被
    告於95年3月1日起至同年7月26日前止，僅於95年3月1日起
    至同年7月1日前某日，無償提供1支香菸施用量之海洛因予
    丙○○施用（前者），次於95年7月1日起至同年7月26日前
    某日，又無償提供1支香菸施用量之海洛因予丙○○施用（
    後者），共2次轉讓毒品海洛因犯行，前者雖僅起訴1次轉讓
    犯行，然經丙○○於原審具結證述被告確實於95年4月、6月
    間各有轉讓1次毒品海洛因予伊後（見原審卷第98頁），被
    告亦均坦承在卷（見原審卷第215頁、本院卷第256頁），故
    本院認定另1次轉讓毒品行為雖未經公訴人提起公訴，然該
    另1次轉讓毒品行為與公訴人原已起訴部分（即前者）具有
    連續犯之裁判上1罪關係，基於審判不可分法理，本院自得
    併予審理，附此敘明。
  (四)被告上開所犯4罪（95年4月、6月連續轉讓第一級毒品之1罪
    、95年7月轉讓第一級毒品罪、95年7月17日販賣第一級毒品
    罪、95年7月24日販賣第一級毒品未遂罪），犯意個別，行
    為互異，應予分論併罰。
  (五)又被告受有如事實欄所載犯行，於93年5月19日易科罰金執
    行完畢，有臺灣高等法院被告前案紀錄表1份附卷可按，其
    於前開有期徒刑執行完畢後，5年內故意再犯本件有期徒刑
    以上之4罪，均為累犯，依法上開4罪除所犯販賣第一級毒品
    罪法定本刑死刑、無期徒刑不得加重外，餘均應加重其刑，
    並就其連續轉讓第一級毒品罪部分依法遞加重其刑。
  (六)被告就事實欄一、(三)所為販賣第一級毒品與己○○部分，雖
    已達成買賣毒品意思之合致，並收取金錢，惟尚未交付毒品
    ，僅止於未遂階段，應依刑法第25條第2項規定減輕其刑，
    並就罰金部分先加後減之。
  (七)另按販賣第一級毒品罪之法定刑為死刑或無期徒刑，然同為
    販賣第一級毒品之人，其原因動機不一，犯罪情節未必盡同
    ，或有大盤毒梟者，亦有中、小盤之分，甚或僅止於吸毒者
    友儕間為求互通有無之有償轉讓者亦有之，其販賣行為所造
    成危害社會之程度自屬有異，法律科處此類犯罪，所設之法
    定最低本刑卻同為「死刑或無期徒刑」，不可謂不重。於此
    情形，倘依其情狀處以較輕之徒刑，即足以懲儆，並可達防
    衛社會之目的者，自非不可依客觀之犯行與主觀之惡性2者
    加以考量其情狀，是否有可憫恕之處，適用刑法第59條之規
    定酌量減輕其刑，期使個案裁判之量刑，能斟酌至當，符合
    比例原則。本件被告販賣第一級毒品海洛因，無視國家對於
    杜絕毒品危害之禁令，其行為固屬不當，應予非難，然被告
    販賣海洛因之對象為戊○○、己○○，1次既遂、1次未遂，
    均係小額交易，獲利均非至鉅，其犯罪之情節尚非至惡，僅
    因一時貪念，致罹重典，相對於長期大量販賣毒品之大毒梟
    而言，其對社會治安及國民健康之危害顯然較小，綜上被告
    犯案情節觀之，倘仍遽處以法定本刑之最低刑度即無期徒刑
    （販賣毒品既遂部分）、15年以上有期徒刑（販賣毒品未遂
    部分），無異仍屬失之過苛而不盡情理，不免予人情輕法重
    之感，且難謂符合罪刑相當性及比例原則，更無從與大毒梟
    之惡行有所區隔，是其犯罪情狀相較於法定之重刑，在客觀
    上足以引起一般人之同情，情節尚堪憫恕，爰就其上開所犯
    販賣第一級毒品海洛因既、未遂之犯行，均依刑法第59條之
    規定各酌減其刑，並與前開加重其刑部分，均依刑法第71條
    第1項規定，就販賣毒品既遂部分之本刑為死刑、無期徒刑
    部分依法減輕其刑，其本刑為罰金刑部分，則依法先加後減
    之；就販賣毒品未遂部分之本刑為死刑、無期徒刑部分依法
    遞減輕其刑，其本刑為罰金刑部分，則依法先加後遞減之。
  (八)至被告所犯轉讓第一級毒品罪，業經其於偵查及原審、本院
    均自白犯罪（見偵卷第9頁、原審卷第215頁、本院卷第256
    頁），均符合現行毒品危害防制條例第17條第2項規定，其
    所犯連續轉讓第一級毒品罪、轉讓第一級毒品罪，均應減輕
    其刑，並依法先加後減之（連續轉讓毒品部分則依累犯規定
    遞加重後再減之）。
  (九)被告雖供稱其毒品來源為黃國賓或「國賓」，然並未因其供
    述而查獲上手（正犯或其他共犯），有臺灣臺中地方法院檢
    察署99年4月21日中檢輝發95偵16442字第032839號、臺中市
    警察局第二分局99年4月22日中分二警偵字第0990009016號
    函文各1份在卷（見本院卷第184、190頁）可稽，故上開所
    犯轉讓毒品罪、販賣毒品罪，自均無毒品危害防制條例第17
    條第1項規定之適用，附此敘明。
五、原審認被告犯連續轉讓第一級毒品罪、轉讓第一級毒品罪及
    於95年7月17日、95年7月24日販賣第一級毒品等罪證明確，
    予以論罪科刑，固非無見。惟：(1)毒品危害防制條例業於98
    年5月5日修正，於同年月20日公布，公布後3日即同年月22
    日施行，原審未及比較新舊法，暨於比較後就轉讓第一級毒
    品部分適用現行毒品危害防制條例規定，對被告較為有利；
    (2)另中華民國96年罪犯減刑條例已於96年7月16日公布施行
    ，就被告轉讓毒品部分原審未及適用；(3)被告連續轉讓第一
    級毒品罪、轉讓第一級毒品罪之地點，其1係在被告「臺中
    市○○○街25號10之11」住處，原審誤載為「10之1」住處
    ；(4)又所謂集合犯，係指依一般社會通念，特定犯罪行為具
    有反覆實施之特性，立法者於制定刑罰法律之初，亦已認知
    該種行為類型之反覆性，而有意藉由法條中客觀構成要件之
    行為要素，含括上開具有反覆實施特性之數個犯罪行為，仍
    僅接受1次刑法之評價為已足。而販賣毒品罪，不論行為人
    或為零星偶一為之，或不間斷為之，行為人於行為終了時，
    即已達其營利或轉讓目的，自難認立法者於制定刑罰法律之
    初，已認知販賣毒品行為必屬具反覆性之犯罪，且有意藉由
    法條中客觀構成要件之行為要素，含括上開具有反覆實施特
    性之數個犯罪行為。況依94年2月2日總統令修正公布，並自
    95年7月1日施行之刑法，其修正既依據「刑罰公平原則」之
    考量，刪除有關連續犯之規定，並將含有連續犯性質之常業
    犯一併全數刪除（參見刑法修正草案總說明），則再以集合
    犯之概念評價多數販賣毒品之行為，即有不當，原審認被告
    前開所犯多次販賣毒品具集合犯之包括一罪關係，以上均有
    未洽。被告上訴意旨否認其95年7月17日、24日販賣第一級
    毒品既未遂等犯行，指摘原判決該部分不當，雖無可採，另
    其上訴意旨以連續轉讓毒品、轉讓毒品部分量刑過重，指摘
    原判決該部分不當，即屬有據，暨原審判決關於上開部分（
    連續轉讓第一級毒品罪、轉讓第一級毒品罪、販賣第一級毒
    品既未遂）有如上可議之處，自應由本院將原判決上開部分
    撤銷改判。爰審酌被告前已有施用毒品之紀錄，有臺灣高等
    法院被告前案紀錄表1份在卷可參，己身已受毒品危害，竟
    未能從中記取教訓，深切體認毒品危害身心健康之鉅，為獲
    得自己施用毒品之利益，即為販賣毒品之犯行，並且無償轉
    讓他人，無視海洛因足以使施用者導致精神障礙、性格異常
    ，甚至造成生命危險之生理成癮性及心理依賴性，嚴重影響
    社會治安、戕害國民身心健康，惡性非輕，暨考其犯罪之動
    機、方法、手段，轉讓、販賣毒品之種類、次數，所獲利益
    ，及智識程度、社經地位、經濟狀況、犯後態度等一切情狀
    ，分別量處如主文第2項所示之宣告刑。又被告所犯連續轉
    讓第一級毒品罪、轉讓第一級毒品罪，各該犯行均在96年4
    月24日前所為，且無法律規定不得減刑之事由，均應依中華
    民國96年罪犯減刑條例第2條第1項第3款規定，就其上開2罪
    均減其宣告刑2分之1，並與前開不得減刑部分（販賣第一級
    毒品既、未遂部分）依法定其應執行之刑。
六、沒收部分：
  (一)按毒品危害防制條例第19條第1項復規定犯同條例第4條至第
    9條、第12條、第13條或第14條第1項、第2項之罪者，其供
    犯罪所用之物或因犯罪所得之財物，均須諭知沒收之，法院
    無審酌之餘地，且如全部或一部不能沒收時，追徵其價額或
    以其財產抵償之。至毒品危害防制條例第19條規定，所謂「
    其因犯罪所得之財物」，並不以當場搜獲扣押者為限（最高
    法院65年度第5次刑庭庭推總會議決議意旨參照）。查被告
    販賣毒品海洛因予戊○○1次，其販賣毒品所得1千5百元，
    又被告販賣毒品與己○○1次，其該次販賣毒品未遂所得1
    千元，均未扣案，自均應依毒品危害防制條例第19條第1項
    規定諭知沒收，如全部或一部不能沒收時，以其財產抵償之
    。
  (二)按販毒者經過多次販賣後，持有剩餘毒品被查獲者，其各次
    販賣毒品行為如併合處罰，該持有剩餘毒品之低度行為，應
    僅為最後1次販賣毒品之高度行為所吸收，不另論罪。故就
    該查獲之剩餘毒品，祗能於最後1次之販賣毒品罪宣告沒收
    銷燬，不得於各次販賣毒品罪均宣告沒收銷燬（最高法院97
    年度臺上字第4441號判決要旨參照）。扣案之海洛因1包（
    淨重0.53公克），係毒品，應依毒品危害防制條例第18條第
    1項前段規定諭知沒收銷燬之，其外包1只（重0.49公克）在
    防止毒品裸露、逸出及潮濕之功用，並便於攜帶及運輸，其
    係供販賣毒品所用之物，至為顯然，且為被告所有，業經其
    供述在卷，應依毒品危害防制條例第19條第1項規定宣告沒
    收（且應於販賣毒品未遂〈95年7月24日販賣予己○○部分
    〉之主刑項下為上開從刑之宣告）。
  (三)扣案之研磨缽1個、研磨杵1支係供被告研磨葡萄糖用以稀釋
    第一級毒品海洛因所用之物，均係被告供轉讓、販賣毒品海
    洛因所用之物，且為被告所有，業據被告供明在卷，均應依
    毒品危害防制條例第19條第1項規定，宣告沒收。雖被告嗣
    後否認該研磨缽1個、研磨杵1支係供被告研磨葡萄糖用以稀
    釋第一級毒品海洛因所用之物，辯稱「研磨缽、研磨杵係其
    磨糖用，要加入咖啡用的」云云，惟查研磨缽1個、研磨杵1
    支係供被告研磨葡萄糖用，以摻加海洛因所用之物，業經被
    告於警詢中供述明確，且被告確有轉讓、販賣第一級毒品海
    洛因，詳如上述，自以其警詢所供研磨葡萄糖用以稀釋第一
    級毒品海洛因所用之物，為可採信，而認定被告確有以上開
    研磨缽、研磨杵供作其轉讓、販賣第一級毒品海洛因之用，
    被告嗣後更易其詞，顯係其卸責之詞，並無足採。
  (四)被告係以持用之0000000000號（插入其所有扣案之NOKIA廠
    牌行動電話機具）與己○○聯絡該次買賣毒品事宜，已經己○○證述在卷，被告並坦承該機具為其所有，足見該門號及
    機具均作為被告與己○○聯絡買賣毒品之用，故該NOKIA廠
    牌行動電話機具1具，應依毒品危害防制條例第19條第1項規
    定宣告沒收，且因已扣案，則無庸贅述如全部或一部不能沒
    收時，應追徵其價額或以其財產抵償之。至上開門號係案外
    人吳彩斌所有，有遠傳電信公司檢送申租人1份在卷（見本
    院卷第252-2頁）可稽，被告於警詢亦供述該門號非其所有
    （見偵卷第60頁），既非其所有，雖為供其聯絡販毒所用之
    物，亦不得宣告沒收。另被告持以販賣第一級毒品用之0000
    000000號電話（門號及手機）均未扣案，查該門號申租人係
    洪豊傑，有遠傳電信公司檢送資料1份在卷（見原審卷第140
    頁）可參，並非被告名義，被告復否認上開電話及門號為其
    所有，故依現有事證尚無從認定前揭門號及手機俱為被告所
    有，此部分自不得宣告沒收。至另扣案之行動電話2支（含
    門號）均無法證明與被告販賣第一級毒品與戊○○、己○○
    或轉讓第一級毒品與丙○○有何關連（其中0000000000門號
    僅能證明與戊○○有通聯紀錄，而非證明本案95年7月17日
    販賣毒品所用），其餘名片紙、衣服除毛器等物，尚難認與
    其販賣、轉讓毒品海洛因有何關連，以上均不予宣告沒收，
    併予敘明。
七、公訴意旨另認被告基於販賣第一級毒品海洛因之犯意，於95
    年7月26日15時7分後，在臺中市○○○路○段226號中山汽車
    駕訓班附近之橋樑下，販賣第一級毒品海洛因3包予戊○○
    ，得款3千元（3張），因認被告上開犯行涉犯毒品危害防制
    條例第4條第1項之販賣第一級毒品罪嫌。惟查：
  (一)按犯罪事實應依證據認定之，無證據不得認定犯罪事實；不
    能證明被告犯罪者，應諭知無罪之判決，刑事訴訟法第154
    條第2項、第301條第1項分別定有明文。又事實之認定，應
    憑證據，如未能發現相當證據，或證據不足以證明，自不能
    以推測或擬制之方法，以為裁判基礎（最高法院40年度臺上
    字第86號判例參照）。而認定犯罪事實所憑之證據，雖不以
    直接證據為限，間接證據亦包括在內，然而無論直接證據或
    間接證據，其為訴訟上之證明，須於通常一般之人均不致有
    所懷疑，而得確信其為真實之程度者，始得據為有罪之認定
    ，倘其證明尚未達到此一程度，而有合理之懷疑存在，而無
    從使事實審法院得有罪之確信時，即應由法院為諭知被告無
    罪之判決（最高法院76年度臺上字第4986號判例參照）。刑
    事訴訟法第161條已於91年2月8日修正公布，其第1項規定：
    檢察官就被告犯罪事實，應負舉證責任，並指出證明之方法
    。因此，檢察官對於起訴之犯罪事實，應負提出證據及說服
    之實質舉證責任。倘其所提出之證據，不足為被告有罪之積
    極證明，或其指出證明之方法，無從說服法院以形成被告有
    罪之心證，基於無罪推定之原則，自應為被告無罪判決之諭
    知。本件原審審判時，修正之刑事訴訟法關於舉證責任之規
    定，已經公布施行，檢察官仍未提出適合於證明犯罪事實之
    積極證據，並說明其證據方法與待證事實之關係；原審對於
    卷內訴訟資料，復已逐一剖析，參互審酌，仍無從獲得有罪
    之心證，因而維持第一審諭知無罪之判決，於法洵無違誤。
    」（最高法院92年臺上字第128號判例意旨參照）。
  (二)公訴人認被告上開所為涉犯販賣第一級毒品罪嫌，無非係以
    戊○○偵訊時證述（其警詢筆錄未提及95年7月26日該次）
    、監聽譯文、音檔光碟、扣案0000000000號門號、包裝毒品
    用之名片紙3盒、供分裝毒品用之研磨缽、研磨杵、海洛因1
    包等物為證。訊據被告堅決否認上開販賣毒品之犯行，辯稱
    ：伊沒有販賣毒品與戊○○等語。
  (三)經查：
  1.證人戊○○於偵訊時固然具結證稱：「（提示95年7月26 日
    15時7分之通訊監察譯文，問有無意見？）沒有，這是我與
    『小龍』的對談，當時我跟他總共買過3、4次毒品，7月26
    日可能是我叫他幫我調，因我以前都找『小龍』買，他說要
    幫我調，這次沒有調到。（依7月26日之通訊監察譯文明明
    就已經交易毒品完畢，為何說沒調到？）我沒印象。（橋上
    來上邊是何意？）駕訓班那邊有個橋，被抓之前我們約在那
    裡交過2、3次毒品。（7月26日有無跟『小龍』買毒品？我
    在95年7月17日被抓後，我打電話給『小龍』，『小龍』就
    說他要休息一陣子，至於那次有無與『小龍』交貨，我就沒
    有印象了。」（見偵卷第80、81頁）。查戊○○於95年7月
    17日為警查獲其向被告購買毒品，係持用0000000000號門號
    撥打被告使用之0000000000號，於偵訊時則具結證稱該次之
    後曾打電話給「小龍」，「小龍」則說他要休息一陣子，至
    於95年7月26日有無與「小龍」交易，並沒有印象等語綦詳
    。
  2.稽之公訴人所指95年7月26日15時7分之通訊監察譯文係載：
    〈其中0000000000號（A：被告使用）、阿奇0000000000號
    （B ）〉
    A：喂
    B：喂，我阿奇，現在在哪？
    A：在家裡面啦
    B：三張啦
    A：要在哪裡？
    B：一樣那裡，僑上來那邊
    A：僑上來那邊嗎？好
    B：我現在在這附近，「走過去就到了」
    A：好好
    B：你可以出來了
    A：你差不多再五分鐘再走出來啦
    B：好好」
    （通訊監察譯文見警卷第40、41頁）
    被告供稱該通電話為其與王敬棋之通話，並非與戊○○之對
    話。而經檢察官於偵訊時提示戊○○該通通訊監察譯文後，
    戊○○固然證述，該次通話監聽譯文所述「橋上來那邊」係
    指中山汽車駕訓班上面有橋，意指當時其人身在中山汽車駕
    訓班附近，其只需要「走過去」就可以到達交易地點。惟彼
    時以0000000000號聯絡者係使用位在臺中市○區○○路2段
    74之18號全一大飯店前之公用電話撥打，有中華電信南區電
    信分公司臺中營運處函文、中華電信資料查詢各1份在卷（
    見本院卷第87、105頁），該撥打0000000000號公用電話之
    人既位在復興路2段74之18號之全一大飯店，距離中山汽車
    駕訓班至少有719公尺（311＋408=719）遠，而位於臺中市
    ○區○○○路1段226號之中山汽車駕訓班距離附近最近橋樑
    即忠明南路與建國北路高架橋，其位置僅311公尺，步行只
    需3、4分鐘即可到達，如自全一飯店步行至中山汽車駕訓班
    則約10至11分鐘（自「全一大飯店」步行至高架橋時間約7
    分鐘，自高架橋步行至中山汽車駕訓班約需3、4分鐘，合計
    約需10、11分鐘），以上有臺中市警察局第二分局99年4月2
    2日中分二警偵字第09909016號函文及隨函檢送相關位置相
    片、說明在卷可稽。被告於上開電話中復告知持用00000000
    00號之「阿奇」「再5分鐘再走出來」，顯然對方只需過5分
    鐘走出來即可到達與被告約定之地點，然撥打0000000000號
    電話之人，顯無可能於5分鐘時間之時間內，自其所在之全
    一大飯店「步行」至中山汽車駕訓班。故戊○○偵訊時一度
    證述95年7月26日是其與「小龍」（即本院認定之被告）之
    對話，要請「小龍」幫其調貨，是否屬實，尚非無疑。再者
    ，縱認該通確實為戊○○與被告之通話內容，然戊○○自始
    至終均未證述其與「小龍」之被告業已完成毒品交易，而係
    證稱「沒調到」或「沒有印象」，衡情交易毒品之人，於電
    話中多半使用術語、密語，待實際見面進行交易磋商時，增
    減交易毒品之數量、價錢，甚至不符合需求而未予購買者，
    因而未能如同電話中約定進行、完成交易，並非罕見，故縱
    依戊○○偵訊具結該通電話中所指之「僑上來那邊」係指中
    山汽車駕訓班等語，對照其偵訊所為證述內容，實亦無從為
    被告有於該次販賣海洛因與其之認定。
  3.按「施用毒品者，其所稱向某人購買之供述，須補強證據以
    擔保其供述之真實性。良以施用毒品者其供述之憑信性本不
    及於一般人，況施用毒品者其供出來源，因而破獲者，法律
    復規定得減輕其刑，其有為偵查機關誘導、或為邀輕典而為
    不實之陳述之可能，其供述之真實性自有合理之懷疑。是本
    院一貫之見解，認施用毒品者關於其向某人購買毒品之供述
    ，必須補強證據佐證，以擔保其供述之真實性，俾貫澈刑事
    訴訟無罪推定及嚴格證明之基本原則。又關於毒品施用者其
    所稱向某人購買毒品之供述，必須補強證據佐證，係指毒品
    購買者之供述縱使並無瑕疵，仍須補強證據佐證而言，以擔
    保其供述之真實性。該所謂補強證據，必須與施用毒品者關
    於相關毒品交易之供述，具有相當程度之關聯性，且足使一
    般人對於施用毒品者之供述無合理之懷疑存在，而得確信其
    為真實，始足當之。」最高法院96年度臺上字第1029號判決
    要旨參照，同院89年度臺上字第4173號判決亦有相同意旨。
    本案戊○○於偵訊時指證被告有上開販賣海洛因與其之犯行
    ，僅有其個人指訴，而經查上開通訊監察譯文及扣案證物，
    ，其證述內容與監聽譯文內容存有矛盾之處，致查無其他證
    據足以佐證其指證被告上開販賣毒品海洛因為真實。
  (四)綜上所述，公訴人所提出此部分之證據或所指出之證明方法
    ，尚不足為不利於被告之認定，此外，本院復查無被告有公
    訴人上開所指於95年7月26日販賣海洛因與戊○○之積極證
    明，或說服本院形成被告此部分有罪之心證，揆諸前開法條
    及判例意旨說明，被告此部分犯罪自屬不能證明。原審判決
    疏未詳查勾稽各項事證，遽為被告此販賣毒品海洛因為有罪
    之諭知，自有未當，被告上訴意旨以否認此部分之犯行，指
    摘原判決該部分不當，為有理由，自應由本院將原判決此部
    分撤銷改判，並諭知被告此部分無罪之判決。
據上論斷，應依刑事訴訟法第369條第1項前段、第364條、第299
條第1項前段、第301條第1項，（修正前）毒品危害防制條例第4
條第1項、第6項、第1項、第8條第1項、第17條第2項、第18條第
1項前段、第19條第1項，刑法第2條第1項、第11條、（修正前）
第56條、（修正前）第47條、第47條第1項、第25條第2項、第59
條、（修正前）第51條第5款，中華民國96年罪犯減刑條例第2條
第1項第3款、第7條、第11條，判決如主文。
本案經檢察官丁○○到庭執行職務。
中    華    民    國    99    年    5     月    26    日
            刑事第九庭  審判長法  官  江  德  千
                              法  官  莊  深  淵
                              法  官  賴  妙  雲
以上正本證明與原本無異。
如不服本判決應於收受送達後十日內向本院提出上訴書狀，其未
敘述上訴之理由者，並得於提起上訴後十日內向本院補提理由書
（均須按他造當事人之人數附繕本）「切勿逕送上級法院」。
                              書記官  蘇  昭  文
中    華    民    國    99    年    5     月    26    日
【附錄論罪科刑法條】
修正前毒品危害防制條例第4條第1項
製造、運輸、販賣第一級毒品者，處死刑或無期徒刑；處無期徒
刑者，得併科新臺幣一千萬元以下罰金。
毒品危害防制條例第8條第1項
轉讓第一級毒品者，處一年以上七年以下有期徒刑，得併科新臺
幣一百萬元以下罰金。

司法院資訊處製作；財團法人民間司法改革基金會備份。
